臺灣臺北地方法院刑事判決　　　　　　　　　　　　　　九十三年度自字第八０號
　　自　訴　人　乙○○
　　代　理　人　王淑琍律師
　　被　　　告　甲○○
右列被告因公然侮辱等案件，經自訴人提起自訴，本院判決如左：
    主  文
甲○○公然侮辱人，處拘役參拾日，如易科罰金，以參佰元折算壹日。
    事  實
一、甲○○與乙○○均為職業牙醫師，緣乙○○於民國九十三年總統大選期間擔任台
    北市牙醫師連宋後援會會長，乃撰稿「成立牙醫師泛藍挺連宋後援會之始末」一
    文，並刊登在九十三年二月一日第十五卷第十八期之「北市牙醫」雜誌中，甲○
    ○因不滿乙○○於該文中對總統陳水扁所為之評論，竟基於公然侮辱他人之故意
    ，撰寫「乙○○侮衊陳總統」一文刊登在九十三年三月二十日出刊之「台灣牙醫
    界」雜誌第三十頁至三十二頁，公然刊載「這樣好像愚昧的兒子（指乙○○），
    怪罪父親無路用一樣，自己（指乙○○）無能反控父親無能」、「何以乙○○如
    此是非不明呢？」、「他（指乙○○）的頭殼豈是正常的嗎？」、「乙○○必定
    是同類型的人，無人格者，才會欣賞這種無人格者」、「可見乙○○既矛盾且像
    誰家的低能兒一般」等羞辱文字，詈罵乙○○，顯已足減損乙○○之聲譽。
二、案經被害人乙○○提起自訴。
    理  由
一、訊據被告甲○○固不否認撰寫上開文章刊登於「台灣牙醫界」雜誌之事實，惟矢
    口否認有何公然侮辱犯行，辯稱：因為乙○○文章中指控「大家的收入明顯減少
    」顯為不實，所以其才會以「這樣好像愚昧的兒子，怪罪父親無路用一樣，自己
    無能反控父親無能」一詞批評，依刑法第三百十條第三項規定能證明其為真實者
    不罰；又「何以乙○○如此是非不明呢？」是對於言論不當所為極廣泛之批評形
    容詞；而「他的頭殼豈是正常的嗎？」、「可見乙○○既矛盾且像誰家的低能兒
    一般」只是感嘆並懷疑自訴人為人反常而已，並無意圖貶低自訴人之地位可言；
    又「乙○○必定是同類型的人，無人格者，才會欣賞這種無人格者」此乃事實，
    豈有侮辱可言？經查：
    （一）按憲法第十一條規定，人民固有言論之自由，然言論自由並非毫無限制，
          若對「事實」之陳述出於虛偽，或個人意見之「評論」涉及毀損他人，而
          侵害到憲法所保障之個人名譽權時，為兼顧上開二基本權之保護，立法者
          即以憲法下位階之刑法第三百零九條之公然侮辱罪及第三百十條第一項、
          第二項之誹謗罪相制衡。其中所謂的公然侮辱，係未指定具體事實，而僅
          為抽象之謾罵，是以人民雖有表達言論自由，然仍應注意其用語，不可擅
          自謾罵嘲弄毀損他人名譽。
    （二）本件被告於雜誌刊登前述文字，指稱自訴人乙○○「這樣好像愚昧的兒子
          ，怪罪父親無路用一樣，自己無能反控父親無能」、「何以乙○○如此是
          非不明呢？」、「他的頭殼豈是正常的嗎？」、「乙○○必定是同類型的
          人，無人格者，才會欣賞這種無人格者」、「可見乙○○既矛盾且像誰家
          的低能兒一般」等文字（下稱系爭言論），係陳述被告個人主觀之價值判
          斷，而非陳述現在或過去的具體事實，若構成犯罪，應係「公然侮辱」而
          非「誹謗」，故並無依刑法第三百十條第三項主張誹謗罪免責之可能；又
          其中「何以乙○○如此是非不明呢？」、「他的頭殼豈是正常的嗎？」雖
          引「問號」，然其用語已經使閱讀者認為被告係指訴自訴人「是非不明」
          、「頭殼不正常」，是被告辯稱只是單純感嘆而無貶低自訴人地位云云，
          並不足採；此外，系爭言論係以公然刊登雜誌之方式為之，且內容指訴自
          訴人為「無能」、「是非不明」、「頭殼豈是正常」、「無人格者」、「
          像低能兒」等言論，不僅非可受公評之事，且已足以使人在精神上、心理
          上有感受到難堪、不快之虞，而被告亦知悉此舉有使自訴人在精神上、心
          理上感受難堪、不快之虞，仍執意為之，對自訴人之聲譽顯已生嚴重之傷
          害，應已逾越適當評論之範圍，而屬公然詈罵嘲弄之行為，被告辯稱該言
          論不構成侮辱云云，亦無足採。
      綜上所述，本件事證明確，被告犯行應堪認定。
二、被告上開言論係抽象的公然謾罵嘲弄自訴人，且以公然刊登於雜誌之方式為之，
    核其所為，係犯刑法第三百零九條第一項之公然侮辱罪，又被告行為時為滿八十
    歲之人，爰依刑法第十八條第三項規定減輕其刑。爰審酌被告與自訴人均為牙醫
    師，僅因對政治理念之不同即公然侮辱自訴人，其以刊登在牙醫雜誌之方式為之
    ，使不特定之多數人均得閱讀到上開侮辱自訴人之內容，對自訴人名譽損害甚鉅
    ，且其不但拒不與自訴人和解，還於本件被訴後至大安分局對自訴人提出妨害名
    譽、誹謗之告訴（見九十三年八月十六日台北市政府警察局大安分局通知書），
    犯後顯然毫無悔意等一切情狀，量處如主文所示之刑，並諭知易科罰金之折算準
    ，以示懲儆。
三、自訴意旨另以：被告明知自訴人所撰寫之「成立牙醫師泛藍挺連宋後援會之始末
    」一文，全文僅陳述成立後援會之原委，及一些可受公評之情事，更無任何侮衊
    陳總統之事實，竟基於誹謗自訴人之故意，撰寫「乙○○侮衊陳總統」一文刊登
    在九十三年三月二十日出刊之「台灣牙醫界」雜誌第三十頁至三十二頁，指稱「
    ... 乙○○指控、侮衊陳水扁總統... 我們應該對此煽動、侮衊的指控加以唾棄
    才好」、「乙○○... 為文指控、煽動、侮衊實在十分不道德」、「乙○○在長
    達四頁的文約3700字中，除充滿侮衊及煽動之能事外，其實並不實在」、「乙○
    ○一味抹煞事實兼抹黑」、「何以乙○○竟當連、宋的打手，一味抹黑、侮辱陳
    水扁不可？」、「莫非乙○○是對岸的馬前卒？」、「乙○○無的放矢」等足以
    毀損自訴人名譽之不實事項，且無法提出事證證明自訴人有上開之行為，顯然構
    成刑法第三百十條第二項加重誹謗罪云云；又上開文章內被告指稱「乙○○唾棄
    正人君子，而煽動牙醫界同仁選無人格者，他的為人可悲」一詞，係侮辱自訴人
    ，另構成刑法第三百零九條第一項公然侮辱罪云云，經查：
    （一）按按刑法第三百十條第二項之加重誹謗罪，係以意圖散布於眾，而散布文
          字、圖畫指摘或傳述足以毀損他人名譽之事為其犯罪成立之要件。所謂「
          毀損他人名譽之事」係指故意對於他人在社會上所保有之人格及聲譽地位
          予以毀壞貶低而言；且誹謗罪之成立，除行為人在客觀上需有指摘或傳述
          足以毀損他人名譽之事實外，尚須行為人在主觀上有毀損他人名譽之故意
          ，方具構成要件該當性。行為人是否具有主觀構成要件故意，須依行為當
          時之具體情況客觀判斷之，倘無證據足證行為人係出於惡意之情況下，即
          應推定其係以善意為之，而何謂足以損毀他人名譽之事，則應從一般社會
          之客觀通念就個別事實加以判斷，而非以當事人主觀之感受為認定之標準
          。
    （二）訊據被告固不否認撰寫上開文章內容登載於雜誌中，惟辯稱：其只是對自
          訴人文章之內容提出質疑，並無誹謗之故意，且所描述之文字亦未詆毀自
          訴人名譽等語。查，本件自訴人於所撰寫的「成立牙醫師泛藍挺連宋後援
          會之始末」一文中曾指稱「... 客觀的從扁蓮在過去四年執政的任內，到
          底已經為我們人民做了些什麼，我們將會發現有非常多的負面數據與事實
          ，例如大家的收入（特別是健保給付）明顯的減少，絕大部分的民眾荷包
          縮水，資產縮水.... 從經濟的角度來看，這四年的表現平平，乏善可陳
          ，另外從內政、外交、國防、教育等方面來看亦問題重重... 而執政當局
          至今仍提不出一套令人信任有效而可行得方案，有些政策一改再改，反反
          覆覆，莫所知從，常欠缺遠程的規劃和執行能力... 更糟糕的是兩岸的關
          係，目前陷入空前的緊張與危險，執政當局為了勝選考量，執意要辦公投
          ... 這種寧可冒戰爭的危險不顧美日歐盟等國善意的警告和台灣人民身家
          安全福祉，豈是一個主政者應有的施政態度與智慧？」等語，確實係對執
          政當局有所批評，則被告因支持執政黨，主觀上認為自訴人有指控、侮衊
          、抹黑陳水扁總統，不僅無故意曲解事實之情形，且其言論尚屬一般社會
          客觀通念得接受之範圍。另自訴人亦在該文章中陳稱：「我們應挑選並認
          同一組比較有執政經驗，有誠信、不善變、肯認真為台灣人民（包括牙醫
          界）服務的人選來，比較起來，連宋這組人選還是比較老實可靠而且穩重
          」、「我們衷心的希望每位牙醫師在今年三月二十日投票日時，不要缺席
          ，投下你神聖的一票，希望連宋二人能夠當選，促使二次政黨輪替，台灣
          才能有清新穩定的政府，台灣人民才有安和樂利的生活和希望」等語，而
          表示支持連、宋兩位候選人，被告因而主觀上對自訴人「當連、宋的打手
          」、「莫非是對岸的馬前卒」等提出質疑，既尚有所本，且上開言論亦未
          毀損自訴人名譽，即與誹謗罪之構成要件未合。至於「為人可悲」一詞並
          未對自訴人人格名譽造成損害，亦不構成公然侮辱罪。
      綜上所述，並無證據證明被告有加重誹謗之犯行，所為之言論具社會容許性，
      且「為人可悲」一詞亦不構成公然侮辱，然自訴人上開所指，與前開本院論罪
      科刑部分，分別有想像競合犯裁判上一罪之關係及事實上一罪之關係，爰不另
      為無罪之諭知，附此敘明。
據上論斷，應依刑事訴訟法第三百四十三條、第二百九十九條第一項前段，刑法第三
百零九條第一項、第十八條第三項、第四十一條第一項前段，罰金罰鍰提高標準條例
第一條前段、第二條，判決如主文。
中　　　華　　　民　　　國　　九十三　　年　　　九　　　月　　十六　　　日
                                      臺灣臺北地方法院刑事第三庭
                                          審判長法官  劉慧芬
                                              法  官  邱  琦
                                              法  官  蔡如琪
右正本證明與原本無異。
如不服本判決，應於判決送達後十日內，向本院提出上訴狀。
                                              書記官  黃鈴容
中　　　華　　　民　　　國　　九十三　　年　　　九　　　月　　十六　　　日
附錄法條
中華民國刑法第三百零九條
(公然侮辱罪)
公然侮辱人者，處拘役或三百元以下罰金。
以強暴犯前項之罪者，處一年以下有期徒刑、拘役或五百元以下罰金。
